臺灣高雄地方法院刑事判決　　　　　　　99年度易字第1512號
公　訴　人　臺灣高雄地方法院檢察署檢察官
被　　　告　邱建榮
上列被告因詐欺案件，經檢察官提起公訴（99年度偵字第1339號
），本院判決如下：
    主  文
邱建榮幫助犯詐欺取財罪，處有期徒刑參月，如易科罰金，以新
臺幣壹仟元折算壹日。
    事  實
一、邱建榮應能預見將其金融帳戶提供予他人，將幫助他人遂行
    詐騙他人財物之用，竟仍不違背其本意，基於幫助詐欺取財
    之不確定故意，於民國98年4 月1 日至98年4 月3 日間某日
    ，在不詳地點，將其申設而於98年4 月1 日核發晶片卡之中
    華郵政股份有限公司鳳山三民路郵局帳號：0000000-000000
    0 號帳戶（下稱「系爭帳戶」）之存摺、提款卡（晶片卡）
    及密碼交付真實姓名年籍不詳之成年人，供該成年人所屬詐
    欺集團使用作為詐騙匯款之人頭帳戶。嗣該詐欺集團之成員
    基於意圖為自己不法所有之犯意：(一)於98年4 月3 日間某時
    許，撥打電話予陳佑哲，佯稱係臺灣銀行主任，因陳佑哲之
    網路購物結帳錯誤，原本月底結帳之方式會變成分期付款方
    式，如要取消分期付款，須依其指示操作自動提款機，致陳
    佑哲陷於錯誤，依指示於同日19時11分許，匯款新臺幣（下
    同）1 萬1,989 元至系爭帳戶，旋遭提領。(二)於98年4  月3
    日17時許，撥打電話予李英中，佯稱係玉山銀行夜間客服部
    主任，因李英中先前匯款200 元購買CD，必須依指示執行手
    續，否則將會被連續扣款，致李英中陷於錯誤，依指示於同
    日19時51分許，匯款2 萬9,987 元至系爭帳戶，旋遭提領。
    嗣陳佑哲、李英中發覺受騙後報警處理，始循線查獲上情。
二、案經高雄縣政府警察局移送臺灣高雄地方法院檢察署檢察官
    偵查起訴。
    理  由
一、證據能力之判斷─
    本判決據以認定事實之各項證據，其中關於傳聞證據部分，
    除合於刑事訴訟法第159 條之1 至4 或其他傳聞例外規定，
    本有證據能力外，餘均經檢察官及被告邱建榮於本院審理時
    同意有證據能力（本院審易卷第21頁背面），本院審酌各該
    證據作成時之情況，認為作為證據並無不當，依同法第159
    條之5 規定，均得作為證據。
二、認定事實所憑證據及被告之辯解─
    訊據被告邱建榮矢口否認有前揭犯行，辯稱：系爭帳戶存摺
    、提款卡、密碼均放在機車置物箱內遺失云云。經查：
  (一)系爭帳戶係被告於93年2 月12日申設開立，於98年1 月10日
    申請更換印鑑，於98年4 月1 日申請核發晶片卡；被害人陳
    佑哲、李英中分別於前揭時間，因遭詐騙集團成員施以前述
    詐術，陷於錯誤而轉匯上開款項至被告申設之系爭帳戶等情
    ，業據證人即被害人陳佑哲、李英中於警詢時證述在卷（偵
    卷一卷第50-51 、59-61 頁），並有中華郵政股份有限公司
    鳳山郵局98年4 月29日函函暨附件郵政存簿儲金立帳申請書
    、印鑑卡、更換印鑑申請書、交易詳情表（偵卷一第37-40
    頁）、中國信託自動櫃員機交易明細表（偵卷一第52頁）、
    南投縣政府警察局草屯分局草屯派出所受理詐騙帳戶通報警
    示簡便格式表（偵卷一第53頁）、內政部警政署反詐騙案件
    紀錄表（偵卷一第54頁）、臺北市政府警察局中山分局長安
    東路派出所陳報單、受理刑事案件報案三聯單、受理各類案
    件紀錄表（偵卷一第58、64-69 頁）、元大銀行自動櫃員機
    交易明細表（偵卷一第62頁）在卷可憑，足認系爭帳戶確實
    遭真實姓名年籍不詳詐騙集團成員用以詐騙被害人陳佑哲、
    李英中匯款使用無訛。
  (二)金融帳戶資料事關個人財產權益之保障，存摺、提款卡等物
    之專屬性質均甚高，若落入不明人士手中，極易被利用為取
    贓之犯罪工具，一般人均有妥為保管以防止他人任意使用之
    認識，而同時持有他人帳戶之提款卡而知悉密碼，即可隨時
    提領該帳戶存款，一般人均有應熟記提款卡密碼，不輕易使
    他人知悉，以防盜領之認識。又機車置物箱僅以簡單鎖扣封
    閉，可輕易開啟，機車置物箱顯非安全之存放場所，衡情，
    常人殊無將重要財物放置其內之理。被告於98年4 月1 日尚
    因欲與其女友一起存錢而申請核發系爭帳戶之晶片卡乙節，
    業據其供承在卷（本院易字卷第98頁），且有中華郵政股份
    有限公司99年8 月4 日函暨附件客戶歷史交易清單（本院易
    字卷第11-17 頁）在卷可稽，堪認系爭帳戶對被告甚為重要
    ，其竟輕忽未將提款卡、密碼及存摺妥善放置，而將之置於
    機車置物箱內，顯與一般常情相悖。
  (三)被告先於警詢時陳稱：伊是98年9 月初要繳納房貸時才知道
    系爭帳戶存摺、提款卡遺失云云（偵卷一第8 頁），於偵訊
    時則稱：是伊家人在98年要去繳房貸時發現伊是警示帳戶，
    才發現系爭帳戶之存摺、提款卡遺失云云（偵卷二第26頁）
    ，於本院準備程序時改稱：系爭帳戶應是放在機車上，因為
    之前伊之機車置物箱有被翻過云云（本院審易卷第21頁），
    於本院審理時證稱：伊是98年4 月20日到合作金庫要繳房貸
    利息時，才知道系爭帳戶已變成警示帳戶云云（本院易字卷
    第102 頁），被告辯詞前後迥異，是否可信，已非無疑。況
    被告前曾因找不到系爭帳戶提款卡而於97年9 月16日辦理掛
    失乙節，業據被告供承在卷（本院易字卷第34頁），且有系
    爭帳戶客戶歷史交易清單（本院易字卷第17頁）在卷可參，
    則被告顯然明知倘個人金融帳戶提款卡遺失應即辦理掛失，
    此益徵被告陳稱其於98年4 月20日繳房屋貸款時發現系爭帳
    戶變成警示帳戶，僅去警局詢問要如何處理，但並未進行任
    何後續處理云云（本院易字卷第104 頁），顯悖常情。又被
    告於本院審理時陳稱：系爭帳戶提款卡密碼為0000，是伊自
    行設定等語（本院審易卷第21頁、易字卷第104 頁），則被
    告自設定系爭帳戶提款卡密碼迄至本院審理時猶清晰記憶密
    碼，衡情，殊無將系爭帳戶提款卡之密碼與存摺、提款卡併
    同存放以備忘之必要，足徵被告前揭所辯顯違常情，應係事
    後卸責之詞，洵無可採。況倘系爭帳戶之存摺、提款卡及密
    碼並非由被告所提供，而係因失竊而遭詐騙集團成員偶然取
    得，被告既隨時可能發現該等帳戶失竊而辦理掛失或報警，
    詐騙集團成員自不可能輕率要求被害人匯款至該等帳戶內，
    以免徒費心力所詐得之款項不僅無法提領，甚至於提領時遭
    警查獲，足見詐騙集團成員於詐騙被害人陳佑哲、李英中時
    ，已確認系爭帳戶必不致遭被告掛失或報警，始放心要求被
    害人匯款至上開帳戶，並持提款卡跨行提領匯款。衡情，系
    爭帳戶應非遺失而遭詐騙集團成員偶然取得，而係被告提供
    與詐騙集團成員使用無疑。
  (四)依目前金融實務，同時持有他人帳戶之提款卡而知悉其密碼
    ，即可隨時提領該帳戶內之存款，是金融帳戶之存摺、提款
    卡及密碼，攸關存戶個人財產權益之保障，非與本人有密切
    關係，一般人皆不致輕易提供他人使用。且目前金融機構對
    於個人開戶殊無限制，一般民眾皆能自由開戶，並無向他人
    蒐集帳戶之必要。而近年來利用人頭帳戶遂行詐欺或恐嚇取
    財犯罪之案件眾多，廣為大眾媒體所報導，政府機關亦不斷
    透過媒體加強宣導民眾防範詐騙之知識，依當前社會一般人
    之智識程度與生活經驗，對於非依正常程序要求提供金融帳
    戶存摺、提款卡及密碼者，均能預見係為取得人頭帳戶供作
    犯罪工具使用，已屬一般生活常識，被告仍將其系爭帳戶之
    存摺、提款卡及密碼，提供與詐騙集團成員使用，自屬基於
    幫助詐欺取財之間接犯意甚明。
  (五)綜上，本件事證明確，被告上開犯行堪予認定，應依法論科
    。
三、論罪科刑之理由─
    按刑法上之幫助犯，係對於犯罪與正犯有共同之認識，而以
    幫助之意思，對於正犯資以助力，而未參與實施犯罪之行為
    者而言（最高法院88年度臺上字第1270號判決意旨參照）。
    被告提供系爭帳戶之存摺、提款卡及密碼與詐騙集團使用，
    供詐騙被害人陳佑哲、李英中匯入上開款項並提領詐得款項
    之工具，然單純提供金融帳戶不等同於實行詐術使被害人陷
    於錯誤而匯款之詐欺取財罪構成要件行為，僅屬對遂行詐欺
    取財犯行資以助力之幫助行為。此外，復無證據足認被告與
    詐騙集團成員間，就上開詐欺取財行為有何犯意聯絡，或參
    與詐欺取財之構成要件行為，即不得遽論其為詐欺取財罪之
    共同正犯，僅能論以幫助犯。核被告邱建榮所為，係犯刑法
    第30條第1 項、第339 條第1 項詐欺取財罪之幫助犯。被告
    以提供系爭帳戶資料之幫助行為，而幫助詐騙集團成員分別
    詐騙被害人陳佑哲、李英中，係一行為觸犯數罪名，為想像
    競合犯，應依刑法第55條之規定，僅從一重論以幫助詐欺取
    財一罪（被害人李英中遭詐騙金額較高），並依刑法第30條
    第2 項之規定，按正犯之刑減輕之。爰審酌被告提供系爭帳
    戶資料幫助他人犯罪，致真正犯罪者難以被查獲，復令被害
    人求償無門，助長社會詐騙歪風，實為社會上詐騙集團猖獗
    ，致一般民眾防不勝防之主因，犯罪所生危害非微；被害人
    遭詐騙之金額，及被告之智識程度、生活狀況、犯罪後態度
    等一切情狀，量處如主文所示之刑，並諭知易科罰金折算標
    準，以示儆懲。
據上論斷，應依刑事訴訟法第299 條第1 項前段，刑法第30條、
第339 條第1 項、第55條、第41條第1 項前段，刑法施行法第1
條之1 ，判決如主文。
本案經檢察官陳登燦到庭執行職務。
中    華    民    國   100    年    3     月    11    日
            刑事第十六庭  審判長法  官  曾逸誠
                                法  官  林柏壽
                                法  官  姚水文
以上正本證明與原本無異。
如不服本判決應於收受送達後10日內向本院提出上訴書狀，並應
敘述具體理由；如未敘述上訴理由者，應於上訴期間屆滿後20日
內向本院補提理由書（均須按他造當事人之人數附繕本）「切勿
逕送上級法院」。
中    華    民    國   100    年    3     月    14    日
                                書記官  蔡靜雯
附錄本案論罪科刑法條：
中華民國刑法第339條第1項
意圖為自己或第三人不法之所有，以詐術使人將本人或第三人之
物交付者，處 5 年以下有期徒刑、拘役或科或併科 1 千元以下
罰金。